臺灣高雄地方法院民事判決　　　　　　　　　　　　八十九年度訴字第三三七○號
　　原　　　告　甲○○
　　被　　　告　乙○○
右當事人間損害賠償事件，本院判決如左：
    主 　   文
被告應給付原告新台幣壹佰壹拾柒萬參仟零玖拾貳元，及自民國八十九年三月二十三
日起至清償日止，按年息百分之五計算之利息。
原告其餘之訴駁回。
訴訟費用由被告負擔二分之一，餘由原告負擔。
本判決第一項於原告以新台幣肆拾萬元為被告供擔保後，得予假執行；但被告如於假
執行程序實施前，以新台幣壹佰壹拾柒萬參仟零玖拾貳元為原告供擔保後，得免為假
執行。
原告其餘假執行之聲請駁回。
    事實及理由
一、原告起訴主張：被告於民國八十七年十二月十六日十七時二十五分許，駕駛YU-2
    976 自用小客車沿高雄縣旗山鎮○○○路內側第一車道由西往東行駛，途經該路
    與舊旗南公路交岔路口，左轉彎時，應注意讓直行車先行，又無不能注意情事，
    竟未讓在來車道直行由原告駕駛之車號PYQ-426 機車先行，致兩車相撞，原告倒
    地，受有臉部鈍傷併內出血、右髖臼骨折、右髖骨骨折、胸部鈍傷並肋骨骨折及
    氣胸等傷害，經鈞院判處被告過失傷害罪，被告不服提起上訴，經台灣高等法院
    高雄分院（以下簡稱高雄高分院）駁回上訴而確定。原告因被告不法行為受傷，
    受有下述損害：
（一）醫藥費：計新台幣（以下同）五十四萬二千三百六十四元。(1)長庚紀念醫院高
      雄分院（以下簡稱長庚醫院高雄分院）醫療費用計二十一萬零七百六十四元，
      其中自付額為二萬六千六百零七元，健保負擔費用為十八萬四千一百五十七元
      。(2)惠生醫院費用計十二萬七千零六十元，其中自付額為一萬二千四百二十九
      元，健保負擔費用為十一萬四千六百三十一元。(3)林志仁診所費用計五萬八千
      九百四十元，自付額為一萬一千七百五十元，健保負擔費用為四萬七千一百九
      十元。(4)進昌國術館費用計十四萬五千六百元：一般車禍受傷，經西醫治療，
      又繼續中醫治療，為社會上所常有，原告傷及胸腔、肋骨、右腿骨折，外傷兼
      有內傷，接受接骨師治療，服用中藥及外敷治療，屬必要之醫療費用。
（二）減少勞動能力之損害：原告右髖骨骨折後所致外傷性關節炎併右股骨頭壞死，
      造成其下肢功能喪失，無法負重，並影響走、蹲、站及攀爬能力，尚需人工髖
      關節置換治療，原告下肢喪失機能，比照勞工保險殘廢給付標準表列，屬第六
      級，喪失勞動能力程度為百分之七六．九，原告服務於聲洋船舶工程有限公司
      （以下簡稱聲洋公司），從事遠洋漁船電焊工，自受傷後迄今完全不能工作，
      無任何收入，原告八十七年全年薪資為四十萬六千元，而原告係二十七年十一
      月一日出生，受傷時年六十歲，計至六十五歲，共五年，以年所得四十萬六千
      元計算，其喪失勞動能力程度為百分之七六．九，則每年所得為三十一萬二千
      二百一十四元，再依霍夫曼計算法扣除中間利息為一百四十二萬四千零八十三
      元。
（三）非財產上之損害：原告自受傷後致生殘障，不能行動，需人扶持，又失業無收
      入，尚須繼續接受治療，身心遭受莫大損害，被告肇事後擅自將其車駛離現場
      ，車禍現場遭破壞，又藉詞逃避責任，毫無悔意，爰請求三十萬元之精神賠償
      。
　　綜上所述，總計請求被告賠償二百二十六萬六千四百四十七元，為此，求為判令
　　被告給付二百二十六萬六千四百四十七元及自訴狀繕本送達翌日起至清償日止按
　　年利率百分之五計算之利息，並願供擔保請准宣告假執行。
    對被告之答辯，則陳稱：
（一）據在被告車後駕車之訴外人黃恭明在刑事偵訊中所供，被告之自小客車當時為
      左轉，其聽到緊急煞車與撞擊聲，可以證明被告之車輛欲左轉時，已看到原告
      之機車直行前來，竟疏於注意，未讓來車道原告之直行車先行，猶予左轉，嗣
      後始緊急煞車，原告閃避不及，致生本件車禍，被告難辭過失責任。
（二）原告無照駕駛機車，為行政罰問題，不應單以無照駕車而認定有過失責任。
二、被告則辯以：
（一）本案車禍之發生係因原告無駕照，又天黑未開車燈，超速撞及被告車右後門，
      又因訴外人黃恭明未保持距離及未注意車前狀況致撞及原告車而肇事，原告車
      應負肇事主因責任，黃恭明應負肇事次因責任，被告車應無肇事因素。
（二）由被告車被撞及右後門，可知被告車已左轉過中心線，不必讓直行之原告車先
      行，而是原告車應讓被告車先行。
（三）由原告車肇事後折成二段並彈出甚遠，足見其超速。
（四）否認進昌國術館之收據為真，且該項治療費用不得計入醫療費；原告並非完全
      無法工作，五年內有可能找其他工作，故計算減少工作能力之損失只能算至起
      訴時為止，又原告五年內亦有可能不工作，如仍令被告賠償減少工作能力之損
      失，即有不當得利之嫌。
　　而求為駁回原告之訴，又如受不利判決，願供擔保請准免為假執行。
三、原告主張被告於右述時地駕車欲左轉彎，因過失未讓原告之直行車先行，致原告
    閃避不及，撞擊被告車後倒地，受有右述傷害等情，業據提出本院八十八年度交
    易字第四八一號判決、高雄高分院八十九年度交上易字第二二三號判決為證，並
    經本院調取上開刑事案件全卷核閱屬實，被告不否認兩造於右述時地發生車禍之
    事實，惟否認有過失，並以前揭情詞置辯。經查，按汽車行駛至交岔路口，其行
    進、轉彎，應依左列規定：... （六）轉彎車應讓直行車先行，道路交通安全規
    則第一百零二條第一項第六款前段定有明文，茲本件車禍發生時，兩造係對向行
    駛，原告為直行車，被告為左轉彎車各節，為兩造所不爭，依上述說明，被告自
    應注意讓對向之原告車先行，依當時天氣晴，路面乾躁、無缺陷，視距良好，並
    無不能注意情事，竟疏未注意讓原告車先行，而搶先左轉，致與原告車發生撞擊
    ，其有過失，且其過失與原告受有前述傷害間有因果關係至明，台灣省高屏澎區
    車輛行車事故鑑定委員會亦同此認定。被告雖辯以：由被告車被原告撞擊右後車
    門，可知被告車已過中心線，不必讓直行車先行云云，惟按直行車尚未進入交岔
    路口，而轉彎車已達中心處開始轉彎，直行車應讓轉彎車先行，固為上開規則第
    一百零二條第一項第六款但書所明定，然本件事故發生後，原告車倒於旗南公路
    由東向西與舊旗南路交岔路口之中心位置，車頭略朝西南、尾朝東北，此有道路
    交通事故調查報告表附於上開刑事案卷可按，又訴外人即事發時行駛於被告車後
    之黃恭明於警訊中陳稱：「由乙○○（即被告）所駕駛... 自小客車在內側車道
    ，靜止並左彎方向燈待轉... 乙○○開始將車子起步，往嶺口舊路口方向行駛，
    在距離起步不久後，我忽聽見緊急煞車聲，隨即碰一聲... 甲○○（即原告）所
    騎... 重機車... 撞上」等語，據上，以被告起步後未久即與原告發生碰撞，且
    原告車倒地位置在上開交岔路口中心處等情觀之，足認被告於旗南路口停止待轉
    時，即已見原告自對向車道直行而來，而未讓原告先行，逕行左轉彎，始肇本件
    事故，乃被告車既已搶先左轉，則原告攔腰撞上被告右後車門，參諸兩車行向，
    並無悖於事理，是無從僅憑被告車之右車門毀損，即推認當時被告車先達交岔路
    口中心處、毋需讓原告車先行。又前述地點速限為每小時六十公里，此有上開調
    查報告表可稽，被告另辯稱原告超速云云，並未舉證以實其說，而觀諸附於上開
    刑事案卷之現場照片六幀，事故後原告車從車頭處斷裂為兩截，惟該現象至多說
    明兩造車輛撞擊猛烈，不足證明原告有超速駕駛情事。綜上，足認被告所辯均無
    可取，原告主張其因被告之過失致受傷害之事實，堪信為真。
四、按因故意或過失，不法侵害他人之權利者，負損害賠償責任，民法第一百八十四
    條第一項前段定有明文。又按不法侵害他人之身體或健康者，對於被害人因此喪
    失或減少勞動能力，或增加生活上之需要時，應負損害賠償責任；又不法侵害他
    人之身體、健康者，被害人雖非財產上之損害，亦得請求賠償相當之金額，民第
    一百九十三條第一項、第一百九十五條第一項分別定有明文。茲就原告得請求之
    各項賠償金額，分敘本院之判斷如后：
（一）醫療費：原告主張支出醫藥費五十四萬二千三百六十四元，業據提出長庚醫院
      高雄分院醫療費用收據八紙、惠生醫院醫療費用收據一紙、林志仁診所醫療費
      用收據二紙暨診斷證明書一紙、進昌國術館收據一紙為證，被告就該等收據，
      除進昌國術館部分外，餘均不予爭執。按請求賠償支出中藥費... 一項，查該
      上訴人既於劉外科醫院治療痊癒後出院，已無再服中藥之必要，且該項中藥，
      並無醫師處方箋，亦非可採（最高法院五十八年台上字第二０五六號判決參照
      ）。經查，原告係於八十八年二月十二日起至同年十月十五日止，至進昌國術
      館復療，含內服及外用，此有上述國術館收據可按，惟原告自八十七年十二月
      十六日車禍受傷後迄至八十九年十一月間止，即上開時段之前、之後、同時，
      已陸續在長庚醫院高雄分院、惠生醫院、林志仁診所接受醫療，此有上述醫療
      費用收據、診斷證明書可按，且上述傳統整復，未經中醫師之診斷、處方，尚
      難認係治療所必要，是該項傳統復療費用應予剔除。次以，保險對象因汽車交
      通事故，經本保險提供醫療給付者，本保險之保險人，得向強制汽車責任保險
      之保險人代位請求該項給付，全民健康保險法第八十二條定有明文，而依強制
      汽車責任保險法第三十條規定，保險人依該法規定給付之保險金，視為加害人
      或被保險人損害賠償金額之一部，加害人或被保險人受賠償請求時，得扣除之
      ，是以，全民健康保險已給付者，加害人或強制汽車責任保險之被保險人之損
      害賠償責任，在該範圍內，即因而解免，全民健康保險被保險人對於加害人之
      損害賠償請求權亦因而喪失，準此，原告所得請求者，僅限實際支出部分。據
      上，本件原告得請求之醫療費用，應限其於上述三醫療院所支出之自付額即五
      萬零七百八十六元（26,607+12,429+11,750=50,786）。
（二）減少勞動能力損失：按所謂勞動能力，即謀生能力，亦即工作能力，雖被害人
      於受傷時，尚屬年幼，而未具有謀生能力，然其將來成年時，依通常情形必有
      之，此種將來之謀生能力，如由於身體或健康現在受有損害，致預期有減少之
      情形時，於現在非不得向加害人為損害賠償之請求（最高法院七十二年台上字
      第一五五０號判決參照）。經查，原告係二十七年十一月一日生，此有中華民
      國身心殘障手冊可按，事發時為六十歲，而原告於事故前係擔任遠洋漁船電焊
      工乙節，亦有聲洋公司出具之任職證明書、該公司變更登記事項卡在卷可憑，
      是原告為一般勞力工作者，依勞工保險條例第六十一條意旨以觀，通常應可勞
      動至六十五歲，尚有勞動年數五年，又經本院函詢財政部台灣省南區國稅局岡
      山稽徵所結果，原告八十七年度薪資所得總額為四十萬六千元，此有該所九十
      年七月二十六日南區國稅岡山資字第九００一五六二０號函暨原告八十七年度
      綜合所得稅結算申報書附卷可稽，又原告因本件車禍受有前述傷害，其右髖骨
      骨折後所致外傷性關節炎併右股骨頭壞死，造成右下肢功能喪失，此有長庚紀
      念醫院高雄分院九十年十二月十七日（90）長庚院高字第三九三八號函可憑，
      而依勞工保險殘廢給付標準，其殘廢等級為第六級（障害項目第一三五項一下
      肢喪失機能），喪失或減少勞動能力之比率為百分之七六．九，據此，依霍夫
      曼計算法扣除第一年利息，原告所得請求減少勞動能力之損失為一百四十二萬
      五千零六十元即406,000x 76.9%x4.0000000=1,425,060（元以下四捨五入）。
（三）非財產上之損害：按法院對於慰撫金之量定，應斟酌雙方當事人之身分、地位
      及經濟狀況等關係定之（最高法院七十六年台上字第一九○八號判例參照）。
      茲斟酌原告年老而喪其右下肢機能，行動能力、範圍受限，精神上之痛苦非輕
      ，年齡、職業、收入如前述，社會、經濟地位普通，及被告於事發時為五十五
      歲，本件事故前二、三年並未所得，惟名下有土地數筆，此有財政部南區國稅
      局旗山稽徵所九十年七月二十七日南區國稅旗山服字第九０００八九五八號函
      可稽，經濟能力尚好等等一切情狀，認原告請求慰撫金三十萬元，尚嫌過高，
      應減為二十萬元，始屬允當。
　　據上，前述三項賠償金額合計為一百六十七萬五千八百四十六元。
五、按損害之發生或擴大，被害人與有過失者，法院得減輕賠償金額或免除之，民法
    第二百十七條第一項定有明文。經查，按汽車駕駛人，有左列情形之一者，處六
    千元以上一萬二千元以下罰鍰，並當場禁止其駕駛及扣留其車輛牌照：... （一
    ）未領有駕駛執照駕車者；又汽車行駛時，駕駛人應注意車前狀況，並隨時採取
    必要之安全措施，道路交通管理處罰條例第二十一條第一項第一款、道路交通安
    全規則第九十四條第三項分別定有明文。茲原告並未考領駕照乙節，業據其於上
    開刑事案件警訊、審理中自承明白，不具備合格之駕駛技術及判斷、應變能力，
    猶騎乘機車上路，又於行駛時，應注意車前狀況，並隨時採取必要之安全措施，
    依當時情況，又無不能注意情事，竟疏於注意，致與被告發生車禍，是其就本件
    車禍之發生，與有過失，上開交通事故鑑定委員會亦同此認定。本院審酌兩造過
    失情狀，認彼等之過失比例為原告占十分之三，被告占十分之七，揆諸首揭法條
    ，原告得請求之前揭數額，應按比例減少為一百一十七萬三千零九十二元即1,67
    5,84 6x(1-3/10)=1,173,092（元以下四捨五入）。
六、從而，原告請求被告給付一百一十七萬三千零九十二元，及自八十九年三月二十
    三日起（即起訴狀繕本送達翌日）至清償日止，按年息百之五計算之利息，洵屬
    有據，應予准許，逾上部分之請求，即非正當，應予駁回。
七、兩造其餘攻擊防禦方法，無礙本件勝負之判斷，故不一一駁敘，附此敘明。
八、兩造各陳明願供擔保請准宣告假執行或免為假執行，就原告勝訴部分，均核無不
    合，爰分別酌定相當擔保金額准許之。至原告其餘假執行之聲請，因其訴業經駁
    回，已失所依附，應一併駁回。
九、訴訟費用負擔之依據：民事訴訟法第七十九條前段。
中　　　華　　　民　　　國　　九十一　　年　　一　　月　　二十四　　　　日
　　　                              臺灣高雄地方法院民事第二庭
~B法　　　官　甯　馨
右為正本係照原本作成。
如不服本判決，應於送達後廿日內，向本院提出上訴狀並表明上訴理由，如於本判決
宣示後送達前提起上訴者，應於判決送達後十日內補提上訴理由書（須附繕本）。
中　　　華　　　民　　　國　　九十一　　年　　一　　月　　二十五　　　　日
~B法院書記官　鄭淑華
